【裁判字號】    95,重上更(三),36
【裁判日期】    950718
【裁判案由】    違反商業會計法等
【裁判全文】
臺灣高等法院高雄分院刑事判決    95年度重上更(三)字第36號
上  訴  人
即  被  告  乙○○○
選任辯護人  柯尊仁律師
上列上訴人因偽造文書等案件，不服臺灣高雄地方法院86年度訴
字第2330號中華民國87年6 月3 日第一審判決（起訴案號：臺灣
高雄地方法院檢察署86年度偵字第8537號），提起上訴，經判決
後，由最高法院第三次發回更審，本院判決如下：
    主  文
原判決關於乙○○○部分撤銷。
乙○○○共同連續行使偽造私文書，足以生損害於公眾及他人，
處有期徒刑貳年。
    事  實
一、乙○○○與張簡雪吟（另案經本院判處有期徒刑2 年6 月確
    定）係姐妹關係，均未依法取得代他人處理會計事務之資格
    ，卻均實際從事記帳代理人 (記帳從業人員)業 務，分別印
    製「中東會計師事務所乙○○○、公司行號專利商標申請稅
    務記帳工廠登記，住址：高雄市新興區○○○路1 之27號」
    、「中東會計事務所、中正會計事務所張簡雪吟，連絡處：
    高雄市新興區○○○路1 之27號，所址：高雄市○○路 230
    號」之名片，而共同主持坐落高雄市○○區○○路230 號「
    中東會計師事務所」（以下簡稱中東所），代理客戶記帳、
    申報稅捐、代辦公司登記等業務。乙○○○、張簡雪吟均明
    知公司行號無實際進貨、銷貨事實，不得收受或開立屬商業
    會計憑證之統一發票，作為公司進銷項申報扣抵營業稅，竟
    為牟取不法暴利及幫助委託記帳客戶逃漏營業稅，共同基於
    概括之犯意聯絡，除分別由乙○○○、張簡雪吟2 人向他人
    借用人頭充當公司之負責人，而取得統一發票使用外；另由
    張簡雪吟負責對外與各該公司行號聯絡，連續於下列時間，
    在其所經營之中東所，藉為各該公司行號記帳或領取發票之
    機會，得知公司負責人不願再經營，即向該負責人要求將公
    司轉讓，而經負責人同意後將統一發票、統一發票章授權予
    張簡雪吟使用，再由張簡雪吟以明知為不實之事項而填製於
    其業務上製作之統一發票會計憑證；或由張簡雪吟徵得公司
    行號負責人同意，而與該公司行號負責人共同基於犯意聯絡
    ，取得該公司行號不實之統一發票會計憑證；或未經同意冒
    用名義盜蓋發票章，製作內容不實之統一發票，以供公司扣
    抵進項稅額、或作銷項憑證行使，幫助其他公司逃漏稅捐；
    並由乙○○○負責辦理申報發票，足以生損害於稅捐稽徵機
    關對稅捐稽徵之正確性及被冒用之公司及負責人，其個別詳
    情如下：
  (一)豐能企業有限公司（以下簡稱豐能公司，統一編號：000000
    00）─張簡雪吟明知甲○○委託其代為申請設立之豐能公司
    並無營業，乃利用甲○○委託其代領統一發票及統一發票章
    交由其保管之際，連續於附表一編號1 至7 所示之時間，盜
    用甲○○之豐能公司統一發票專用章，而填製於其業務上製
    作內容不實之銷貨統一發票7 張（各張銷售金額詳如附表一
    所示），總計新臺幣（下同）1 億1,870 萬5 千元，交予峰
    安金屬工業股份有限公司（以下簡稱峰安公司，統一編號：
    00000000）行使；並於84年5 月16日改由張簡雪吟擔任豐能
    公司負責人後，復連續於附表一編號8 至11所示之時間，製
    作不實之銷貨統一發票5 張計7,000 萬元（各張銷售金額詳
    如附表一所示），交予峰安公司行使，及於附表一編號12所
    示之時間，製作不實之銷貨統一發票1 張，面額5 萬8 千元
    ，交予橋町企業有限公司（以下簡稱橋町公司，統一編號：
    00000000）行使，因而幫助峰安公司、橋町公司逃漏營業稅
    943 萬8150元，並足生損害於稅捐機關稅捐稽徵之正確性及
    豐能公司與甲○○（此部分乙○○○與張簡雪吟為共犯，甲○○為被害人）。
  (二)乙○○○、張間雪吟因就豐能公司開出上開鉅額銷項發票，
    為免被稅捐稽徵機關發現不實內情，乃分別取得下列公司不
    實之銷售統一發票作為進項憑證，持向高雄縣稅捐稽徵處申
    報，分別計列如下：
  (1)高團協企業有限公司（以下簡稱高團協公司，統一編號：00
    000000）─高團協公司負責人王永文（登記名義負責人鄭秀
    珍），因急需資金周轉，擬向銀行辦理融資，求教於張簡雪
    吟，張簡雪吟乃經過王永文同意，以虛開銷項發票之方式膨
    脹公司營運業績，幫助其向銀行貸款，乃共同於83年11月至
    84年5 月間，由張簡雪吟將王永文交付之高團協公司空白統
    一發票，連續開立銷售金額內容不實之統一發票計21張，合
    計金額5,268 萬4,390 元（各張銷售金額詳如附表二之6 所
    示）予豐能公司，並足生損害於稅捐機關稅捐稽徵之正確性
    及該高團協公司（此部分王永文與乙○○○、張簡雪吟為共
    犯）。
  (2)香賓精密工業股份有限公司（以下簡稱香賓公司，統一編號
    ：00000000）─香檳公司負責人林輝煌，因急需用錢，乃以
    販售統一發票予張簡雪吟之方式，從中取得發票金額6.5%之
    代價，而自84年1 月間起，連續開立銷售金額內容不實之統
    一發票3 張，金額共計822 萬5000元（各張銷售金額詳如附
    表二之1 所示）予豐能公司，並足生損害於稅捐機關稅捐稽
    徵之正確性及香賓公司（此部分林輝煌與乙○○○、張簡雪
    吟為共犯）。
  (3)恆達國際有限公司（以下簡稱恆達公司，統一編號：
    00000000）─恆達公司負責人陳水寶經濟欠佳急需現金周轉
    ，透過張簡雪吟貸款之際，張簡雪吟於徵得陳水寶同意後，
    自83年11月間至84年5 月間，明知無任何進、銷貨事實，（
    接＃＠＃連續）開立銷售金額內容不實之統一發票8 張，合
    計金額594 萬7,884 元（各張銷售金額詳如附表二之5 所示
    ）予豐能公司，並足生損害於稅捐機關稅捐稽徵之正確性及
    恆達公司（此部分陳水寶與乙○○○、張簡雪吟為共犯）。
  (4)成田金屬有限公司（以下簡稱成田公司，統一編號：
    00000000號）─利用不知情之成田負責人丁○○（另案由檢
    察官為不起訴處分確定）委託乙○○○代為辦理歇業登記之
    際，竟由乙○○○將該公司之資料交付張簡雪吟，由張簡雪
    吟盜用成田公司統一發票專用印章，自於83年11月間至84年
    1 月間，連續偽造銷售金額內容不實之統一發票21張，合計
    金額3,235 萬7, 271元（各張銷售金額詳如附表二之4 所示
    ）予豐能公司，並足生損害於稅捐機關稅捐稽徵之正確性及
    成田公司與丁○○（此部分乙○○○與張簡雪吟為共犯，丁○○為被害人）。
  (5)金銳行（統一編號：00000000）─張簡雪吟於84年5 月間，
    向金銳行負責人陳淑芬（業經本院判處有期徒刑4 月確定）
    借用發票，並稱會幫陳淑芬繳納稅金，而自84年5 月間起，
    明知金銳行並無向豐能公司進貨事實，連續開立銷售金額內
    容不實之統一發票2 張，合計金額1,400 萬元（各張銷售金
    額詳如附表二之3 所示）予豐能公司，並足生損害於稅捐機
    關稅捐稽徵之正確性及金銳行（此部分陳淑芬與乙○○○、
    張簡雪吟為共犯）。
  (6)康福企業有限公司（以下簡稱康福公司，統一編號：
    00000000）─乙○○○、張簡雪吟於83年間，委託不知情之
    丙○○（另案由檢察官為不起訴處分確定）擔任康福公司之
    負責人，利用此虛設行號，自84年2 月間起，違背丙○○之
    本意，盜用丙○○之公司印章，連續偽造開立銷售金額內容
    不實之統一發票2 張，合計556 萬2,000 元（各張銷售金額
    詳如附表二之7 所示）予豐能公司，並足生損害於稅捐機關
    稅捐稽徵之正確性及康福公司與丙○○（此部分乙○○○與
    張簡雪吟為共犯，丙○○為被害人）。
  (7)續緣企業有限公司（以下簡稱續緣公司，統一編號：
    00000000）─戊○○（另案由檢察官為不起訴處分確定）係
    張簡雪吟配偶楊安輝之胞弟，乙○○○、張簡雪吟趁戊○○
    於其事務所工作之際，取得戊○○之國民身分證及印章，且
    未經戊○○之同意，以戊○○名義受讓為虛設續緣公司之負
    責人，自83年11月間至同年12月間，盜用續緣公司公司印章
    ，連續偽造開立銷售金額內容不實之統一發票15張，合計2,
    476 萬3,680 元（各張銷售金額詳如附表二之8 所示），交
    予豐能公司，並足生損害於稅捐機關稅捐稽徵之正確性及續
    緣公司與戊○○（此部分乙○○○與張簡雪吟為共犯，戊○○為被害人）。
  (8)篁興企業有限公司（以下簡稱篁興公司，統一編號：
    00000000號）─瑞賞企業有限公司（以下簡稱瑞賞公司，統
    一編號：00000000號）─蔡淑媛為中東所之受僱職員，於83
    年12月間、84年6 月間受張簡雪吟之請託，擔任篁興公司、
    瑞賞公司之負責人，並由乙○○○幫其領取瑞賞公司、篁興
    公司之發票使用。蔡淑媛於擔任公司負責人期間，明知無任
    何實際進、銷貨事實，卻由張簡雪吟連續以篁興公司名義，
    於84年6 月間，連續開立銷售金額內容不實之篁興公司統一
    發票5 張，合計2,250 萬元（各張銷售金額詳如附表二之2
    所示）；再於84年6 月間，開立銷售金額內容不實之瑞賞公
    司統一發票1 張，金額495 萬元（該張銷售金額詳如附表二
    之9 所示），均交予豐能公司，並足生損害於稅捐機關稅捐
    稽徵之正確性及篁興公司與瑞賞公司（此部分蔡淑媛與乙○○○與張簡雪吟為共犯）。
  (三)乙○○○、張間雪吟再基於同前之犯意聯絡，又連續於：
  (1)83年12月至84年4 月間，開立銷售金額內容不實之香檳公司
    統一發票3 張，金額共計3,746 萬8,750 元（各張銷售金額
    詳如附表三所示）予峰安公司，以同前方式幫助峰安公司逃
    漏營業稅187 萬3,438 元，並足生損害於稅捐機關稅捐稽徵
    之正確性及香賓公司（此部分林輝煌與乙○○○、張簡雪吟
    為共犯）。
  (2)83年11月間，開立銷售金額內容不實之康福公司統一發票 4
    張，金額共計95萬2,381 元（各張銷售金額詳如附表四所示
    ）予銘華貨運有限公司、合運交通股份有限公司、大詠企業
    有限公司、宏昌砂礫行，以同前方式幫助銘華貨運有限公司
    、合運交通股份有限公司、大詠企業有限公司、宏昌砂礫行
    逃漏營業稅8 萬9,028 元，並足生損害於稅捐機關稅捐稽徵
    之正確性及康福公司與丙○○（此部分乙○○○、張簡雪吟
    為共犯，丙○○為被害人）。
  (3)84年9 月間，開立銷售金額內容不實之續緣公司統一發票 4
    張，金額共計130 萬8,600 元（各張銷售金額詳如附表五所
    示）予暉益企業有限公司（以下簡稱暉益公司），以同前方
    式幫助暉益公司逃漏營業稅6 萬5,431 元，並足生損害於稅
    捐機關稅捐稽徵之正確性及續緣公司與戊○○（此部分乙○○○、張簡雪吟為共犯，戊○○為被害人）。
二、案經法務部調查局南部地區機動工作組移送台灣高雄地方法
    院檢察署檢察官偵查起訴。
      理  由
壹、程序方面:
一、上訴人即被告乙○○○、選任辯護人均爭執證人蔡淑媛於法
    務部調查局南部地區機動工作組（以下簡稱南機組）陳述之
    證據能力。查經，蔡淑媛業於94年6 月17日至本院前審具結
    作證，並接受交互詰問，對被告對質、詰問權利之行使，並
    未剝奪；且證人蔡淑媛對於本院前審就有關篁興公司、瑞賞
    公司虛開發票，或詢以在南機組之陳述是否屬實一節，或答
    稱「我不知道」、「我忘記了，我知道自己有犯錯，判了就
    去服刑」等語（見本院上更(二)卷第116 頁），而證人蔡淑媛
    亦於原審以共犯身分供稱：「我有開不實發票」等語（見原
    審卷(二)第135 頁），對其本身涉案並無隱暪；又本件經南機
    組於85年10月9 日執行搜索，至今已近10年，證人蔡淑媛其
    初之供述，較無暇蓄意編織掩飾，亦未權衡雙方之利害而為
    偏頗之陳述；再者，證人蔡淑媛接受南機組、檢察官偵訊及
    原審訊問之時間，均在92年9 月1 日刑事訴訟法新制實施之
    前。是本院審酌上情，認依刑事訴訟法施行法第7 條之3 、
    刑事訴訟法第159 條之1 第2 項、第159 條之3 規定，證人
    蔡淑媛於南機組、偵訊、原審之陳述，有特別可信之情形，
    並為證明被告犯罪事實存否所必要，具證據能力。
二、被告乙○○○、選任辯護人均爭執證人王永文、甲○○、江
    倩鈺、鄭秀珍於法務部調查局南部地區機動工作組陳述之證
    據能力。經查：證人王永文、甲○○以同案被告身分於偵訊
    、原審所供內容，證人江倩鈺、鄭秀珍業分別於87年3 月 4
    日至原審、於94年10月7 日至本院前審到庭具結作證之內容
    ，均與其等於南機組所陳述內容並無不符。是證人王文永、
    甲○○、江倩鈺、鄭秀珍於南機組之陳述，自不具證據能力
    。至於證人王永文、甲○○於偵訊、原審以同案被告身分之
    陳述，依同前(一)之理由，自具證據能力，併此說明。
三、被告乙○○○、選任辯護人均爭執證人丁○○於法務部調查
    局高雄縣調查站陳述之證據能力。經查：證人丁○○就將成
    田公司相關資料交付何人一節，於高雄縣調查站供稱係交付
    「乙○○○」（見高雄縣查站清冊第2 頁），於以被告身分
    在檢察官偵訊時則前後供稱：「張簡雪吟」、「乙○○○」
    （見高雄地方法院檢察署86年度偵字第8537號偵查卷第
    118-119 頁），而有所不符。本院審酌證人丁○○於高雄縣
    調查站所供較為詳盡，且與偵訊中其中一次所供內容相符，
    具有特別可信之情況，並依刑事訴訟法施行法第7 條之3 ，
    及參酌刑事訴訟法第159 條之3 規定，復為證明被告犯罪事
    實存否所必要，認證人丁○○於高雄縣調查站之陳述具證據
    能力。
四、被告乙○○○、選任辯護人均爭執證人林輝煌、陳水寶於南
    機組陳述之證據能力。經查：證人林輝煌於原審及本院前審
    均否認有虛開統一發票情事，惟其於南機組及偵查中則均承
    認之；而證人陳水寶就是否與被告、張簡雪吟有業務來往一
    節，於南機組供稱：「我認識張簡雪吟、乙○○○二姊妹，
    與該二姊妹僅係業務上往來」等語（見85年度他字第1383號
    卷第49 頁 背面），於以被告身分在偵訊中仍供稱：「調查
    筆錄實在」等語（見高雄地方法院檢察署86年度偵字第8537
    號偵查卷第118 頁），殆至原審始稱：「我未接觸乙○○○
    」等語（見原審卷(二)第111 頁），始有所不符。本院審酌證
    人林輝煌、陳水寶於南機組所供較為詳盡，且於偵訊中亦陳
    稱與調查筆錄相同（實在），自具有特別可信之情況，並依
    刑事訴訟法施行法第7 條之3 、刑事訴訟法第159 條之1 第
    2 項，及參酌刑事訴訟法第159 條之3 規定，復為證明被告
    犯罪事實存否所必要，應認證人林輝煌、陳水寶於南機組、
    偵訊之陳述，均具證據能力。
五、被告乙○○○、選任辯護人均爭執證人丙○○於南機組陳述
    之證據能力。雖證人丙○○於94年10月7 日本院前審傳訊到
    庭，惟以有刑事訴訟法第181 條「恐因陳述致自己有受刑事
    追訟或處罰」之事由，就與本件有涉之相關犯罪事證拒絕證
    言，有審判筆錄在卷可憑（見本院上更(二)卷第149 頁）；本
    院審酌證人丙○○於本院前審拒絕證言之理由，被告、辯護
    人或證人丙○○均未曾抗辯證人丙○○於南機組之陳述有何
    非出於自由意思之情況，及證人丙○○接受南機組詢問之時
    間，係於92年9 月1 日刑事訴訟法新制實施前等情，認依刑
    事訴訟法施行法第7 條之3 ，及參酌刑事訴訟法第159 條之
    3 規定，證人丙○○於南機組之陳述，有特別可信之情形，
    並為證明被告犯罪事實存否所必要，具證據能力。
六、被告乙○○○、選任辯護人及公訴人均未爭執證人戊○○於
    南部機動組、偵訊及本院前審陳述之證據能力；且證人戊○○於南部機動組、偵訊及本院前審訊問之時間，均在92年 9
    月1 日刑事訴訟法新制實施前。是本院審酌上情，認依刑事
    訴訟法施行法第7 條之3 、刑事訴訟法第159 條之1 第2 項
    、第159 條之5 第1 項規定，認證人戊○○於南機組、偵訊
    之陳述，依當時作成之情況認為適當，均具證據能力。
七、本院前審依職權調閱臺灣臺北地方法院檢察署85年度檔偵字
    第21442 號蘇秀媚違反商業會計法案、臺灣士林地方法院檢
    察署88年度執他字第1207號蔡政輝違反稅捐稽徵法案卷，並
    請辯護人閱卷提出意見，被告及辯護人於本院前審言詞辯論
    時，均就蘇秀媚、蔡政輝所涉上開案件之刑事判決表示無意
    見（見本院上更(二)卷第165-166 頁）。是本院自得執上開判
    決供為本件事實之認定，附此說明。
貳、實體方面:
一、訊據上訴人即被告否認有上開共同偽造文書、填製不實會計
    憑證以幫助他人逃漏稅捐等犯行，辯稱：「張簡雪吟是中正
    會計事務所負責人，上開各公司行號均是張簡雪吟的客戶，
    與我開設之中東會計師事務所無關，2 個會計師事務所地址
    不同，我並未與張簡雪吟共同主持中東會計師事務所」云云
    。
二、經查：
  (一)證人即同案被告豐能公司負責人甲○○於偵查、原審分別供
    稱：「因83年9 月至84年12月訴訟不能營業，張簡雪吟於84
    年說她妹妹乙○○○要收中秋節禮金記帳費，但我說公司未
    營業且未委託她記帳，但她說這是行規，且我委託她辦理設
    立登記，她就幫我記帳；我去領過一次發票，當時乙○○○
    事務所一位小姐帶我去領，但我並未使用，豐能公司並未營
    業，也沒有與成田金屬等公司有來往或收發票；是張簡雪吟
    盜刻我印章去盜領發票使用」、「豐能公司於84年4 月已過
    戶給張簡雪吟，我並未販賣偽造發票，也未與峰安公司有生
    意來往，是張簡雪吟盜刻發票章的電話號碼」等語在卷（見
    台灣高雄地方法院檢察署85年度他字第1383號卷第3 、4 頁
    ，原審卷(一)第74、169 頁）；並有豐能公司統一發票查核清
    單1 紙（見台灣高雄地方法院檢察署85年度他字第1383號卷
    第34-40 頁）及高雄縣稅捐稽徵處之處分書載明峰安公司於
    83年、84年間取得豐能公司開立不實之發票確計1 億8870萬
    5000元（見本院上更(二)卷第93頁之92年度重上更(三)字第 101
    號判決）在卷可憑。復有豐能公司統一發票章印文、豐能公
    司營業情形統計表、豐能公司變更登記相關資料（見台灣高
    雄地方法院檢察署85年度他字第1383號卷第6 、29-30 頁）
    。
  (二)證人即同案被告高團協公司實際負責人王永文於偵訊、原審
    分別供稱：「是張簡雪吟向我說可以這樣做（指虛開發票）
    ，我也同意」、「我問過張簡雪吟開不實發票有無關係，但
    說只要繳稅金就沒有關係；我接觸的是張簡雪吟，因張簡雪
    吟不好找，有時交代我將相關資料交給乙○○○」等語在卷
    （見86年度偵字第8537號偵查卷第117 頁，原審卷(二)第 109
    頁）；並有高團協公司統一發票查核清單1 紙在卷可按（見
    台灣高雄地方法院檢察署85年度他字第1383號號卷第118-12
    1 頁）。
  (三)證人即同案被告香賓公司負責人林輝煌於南機組、偵查中分
    別供稱：「張簡雪吟向香賓公司購買發票是用於做為豐能公
    司之不實進項憑證，張簡雪吟有事先告知我香賓公司的發票
    要給豐能公司、峰安公司；我是為了保持香賓公司良好營運
    業績，以避免銀行向香賓公司追回貸款，才向張簡雪吟收取
    6.5%販賣發票的代價」、「香賓公司自83年12月間起販賣發
    票給張簡雪吟，由張簡雪吟提供6.5%，是為繳稅金用，當時
    公司經營不善為賣好價錢，所以販賣發票充實業績」等語在
    卷（見台灣高雄地方法院檢察署85年度他字第1383號卷第53
    -55 頁，高雄地方法院檢察署86年度偵字第8537號偵查卷11
    7 頁背面）；並有香賓公司統一發票查核清單1 紙在卷可按
    （見台灣高雄地方法院檢察署85年度他字第1383號卷第56頁
    ）。至於證人即林輝煌之妻顏秀雲於本院前審證稱「並無虛
    開統一發票」云云（見本院上更(一)卷第117 頁），因與林輝
    煌於南部機動組、偵查所陳述不同，復與上開統一發票查核
    清單不符，自不可採信，尚難依此為被告有利之認定。
  (四)證人即同案被告恆達公司負責人陳水寶於南機組、偵查中分
    別供稱：「我認識張簡雪吟、乙○○○，我與該二姊妹僅係
    業務上往來關係，大約於83年間我因資金需求急須貸款，委
    託張簡雪吟代我辦理向銀行申貸事宜，張簡雪吟要求我將身
    分證影本、私章及恆達公司資料、大、小印章、發票章交給
    她以辦理貸款事宜，我隨即將上述資料印章發票章帶至中東
    會計師事務所交付張簡雪吟辦理；張簡雪吟開立8 張恆達公
    司不實銷貨發票予豐能公司之行為，確有徵得我同意，因我
    當時經濟情況欠佳急需張簡雪吟幫忙貸款，所以當張簡雪吟
    提出開立不實發票要求時，我即不得不答應」、「調查筆錄
    所供實在」等語在卷（見台灣高雄地方法院檢察署85年度他
    字第13 83 號卷第49- 50頁，高雄地方法院檢察署86年度偵
    字第8537號偵查卷第118 頁）；並有恆達公司統一發票查核
    清單1 紙在卷可按（見台灣高雄地方法院檢察署85年度他字
    第1383號號卷第112-117 頁）。陳水寶在原審另證稱：「帳
    由張簡雪吟做」、「我在82年、83年間因要請張簡雪吟幫我
    請公司牌，把我的印章、身分證、支票整本交予她」、「我
    們公司沒有與恆達公司、豐能公司有任何交易往來之事實。
    都是會計師張簡雪吟自己做的帳，我完全不清楚」、「不認
    識（乙○○○）。我從未接觸過乙○○○。我小學沒畢業，
    所以張簡雪吟叫我做什麼，我就做什麼，我不知道；我完全
    未與乙○○○接觸」等語（見原審卷(二)第70、110- 111頁）
    ，張簡雪吟填製不實會計憑證，證據已極明確，被告乙○○○與之共同主持中東所，有犯意聯絡及行為分擔 (詳後述)
    ，此部分證詞，自屬不能執為有利於被告之論據。
  (五)證人即同案被告成田公司證人丁○○於高雄縣調查站、偵訊
    中分別供稱：「我因公司業務經營困難，請乙○○○代辦註
    銷；我公司使用之統一發票章有2 枚，一枚留公司自己使用
    ，另一枚交乙○○○申購發票之用，82年我因公司經營困難
    ，生意不好，準備停業，我曾向乙○○○索回本公司統一發
    票章，但乙○○○卻騙我發票章遺失，沒想到竟用該發票章
    來開立本公司之發票給豐能公司」、「成田公司相關資料是
    交給乙○○○」等語在卷（見高雄縣調查站卷第2 頁背面，
    高雄地方法院檢察署86年度偵字第8537號偵查卷第119 頁）
    ；並有成田公司營業情形統計表及成田公司統一發票查核清
    單在卷可按（見台灣高雄地方法院檢察署85年度他字第1383
    號卷第96-104頁）。
  (六)證人即同案被告金銳行負責人陳淑芬於本院前審分別供稱：
    「我生意失敗，張簡雪吟知道我曾做過建材，告訴我可申請
    公司執照經營，我便交給她辦，且資料皆在她那裏」、「我
    是給張簡雪吟當人頭的，金銳行有沒有進貨我不知道。」「
    張簡雪吟向我們借發票，因我不懂稅法，她說稅金要幫我繳
    」等語在卷（見本院上訴卷第184 、229 頁，本院上更(一)卷
    第115 -116頁）；並有金銳行統一發票查核清單1 紙在卷可
    按（見台灣高雄地方法院檢察署85年度他字第1383號卷第12
    3 頁）。至於陳淑芬於原審否認有虛開發票云云（見原審卷
    (二)第111 頁背面），惟與其於本院前審陳述不符，復與上開
    統一發票查核清單不符，自不可信，尚難依此為被告有利之
    認定。
  (七)證人即同案被告康福公司負責人丙○○於南機組供稱：「我
    受乙○○○之託擔任康福公司負責人，我與乙○○○是多年
    朋友，她表示須借用我的名義變更登記為康福公司負責人時
    ，我便答應；其餘康福公司之任何事項，均由她負責，康福
    公司實際有無交易行為，我不清楚；我與乙○○○是多年的
    朋友（82年初認識），也曾受她幫忙與照顧，所以乙○○○
    表示需用我名義變更登記為康福公司負責人時，我迫於人情
    便答應，我曾向乙○○○表示，僅願作為公司名義負責人，
    但不願公司涉及任何不法情事」等語在卷（見高雄地方法院
    檢察署86年度偵字第8537號偵查卷第4 -6頁）；並有康福公
    司營業情形統計表及康福公司統一發票查核清單在卷可按（
    見台灣高雄地方法院檢察署85年度他字第1383號號卷第110-
    111 頁）。至於丙○○於本院前審證稱：「在場乙○○○不
    像我當時看到的那位」云云（見本院上更(二)卷第153 頁），
    與其於南機組所證與被告為多年朋友迥異，自不可採信。
  (八)證人即同案被告續緣公司登記負責人戊○○於南機組、偵訊
    及本院前審分別陳稱：「我確實未擔任續緣公司負責人或其
    他職務，但我任職張簡雪吟事務所期間，張簡雪吟表示為辦
    理薪資扣繳憑單，須我提供身分證影本及印章，應該是張簡
    雪吟未經我授權同意，擅自以我名義設立登記公司；我從未
    受張簡雪吟或他人之託申購發票」、「我不是續緣公司負責
    人，我曾在張簡雪吟處上班約5 個月，她曾向我要身分證說
    要報薪資」、「我並未開設續緣公司」等語在卷（見台灣高
    雄地方法院檢察署85年度他字第1383號號卷第61頁，高雄地
    方法院檢察署86年度偵字第8537號偵查卷第194 頁背面，本
    院上訴卷第157 頁）；並經證人蔡淑媛於南部動組陳稱：「
    續緣公司本為中東會計師事務所之客戶，乙○○○得知續緣
    公司原負責人蔡道明有意結束公司營業，即通知張簡雪吟設
    法尋找人頭頂下續緣公司，因時間急迫即先找到她們的親戚
    戊○○為人頭負責人，後再由張簡雪吟遊說我出借人頭擔任
    該公司負責人，我於擔任續緣公司負責人期間並未曾開立發
    票，但戊○○擔任負責人期間曾開立續緣公司銷貨發票4張
    給暉益企業有限公司，及銷貨發票15張給予豐能公司」等語
    在卷（見台灣高雄地方法院檢察署85年度他字第1383號卷第
    42-43 頁）；復有續緣公司營業情形統計表及續緣公司統一
    發票查核清單在卷可按（見台灣高雄地方法院檢察署85年度
    他字第1383號卷第84- 93頁）。
  (九)證人即同案被告篁興公司、瑞賞公司負責人蔡淑媛於南機組
    分別供稱：「篁興公司我原是股東，83年12月間張簡雪吟向
    我表示因我信用度良好有利於篁興公司，建議我擔任篁興公
    司負責人，並要求我開立不實發票5 張給豐能公司；瑞賞公
    司係於84年6 月間成立，由我任負責人，惟瑞賞公司實際上
    係張簡雪吟借用我名義擔任負責人，瑞賞公司成立後，張簡
    雪吟之胞妹乙○○○（現為中東會計師事務所負責人）曾偕
    同我一起至稅捐處領取瑞賞公司發票使用，此後瑞賞公司發
    票即由乙○○○領取，並由她們姊妹保管；84年6 月間張簡
    雪吟曾指示我開立瑞賞公司不實銷貨發票1 張金額495 萬元
    給豐能公司，供該公司作為不實進項憑證；張簡雪吟、乙○○○姊妹借用人頭成立公司開立不實銷貨發票予豐能公司等
    之行為，旨在賺取不法利益；張簡雪吟對外均自稱是中東會
    計師事務所負責人，但實際負責人應係乙○○○，張簡雪吟
    是以負責人自居來招攬業務，再交由乙○○○負責記帳等會
    計工作」、「我有開不實發票；乙○○○為中東、中正事務
    所記帳的負責人，我在張簡雪吟那裡上班，張簡雪吟會叫我
    到乙○○○那裡去記帳，因乙○○○是負責記帳的，而張簡
    雪吟是負責辦公司行號的變更登記」等語在卷（見85年度他
    字第1383號卷第41-43 頁，原審卷(二)第135 頁背面）；並有
    84年6 月29日委託書、篁興公司、瑞賞公司統一發票查核清
    單各1 紙在卷可按（見台灣高雄地方法院檢察署85年度他字
    第1383號號卷第47、94-95、105-109頁）。
  (十)被告乙○○○於南機組供稱：「我所有之中東所確有為篁興
    公司、成田公司、恆達公司、高團協公司、金銳行、康福公
    司、續緣公司、瑞賞公司、香賓公司、豐能公司代辦向稅捐
    單位申報該等公司進、銷項發票工作；大約於83年間蔡淑媛
    主動前來我營業處所要為我代辦上開10家公司向稅捐單位申
    報進、銷項發票工作，我即從83年開始為該10家公司從事發
    票申報工作」等語（見台灣高雄地方法院檢察署85年度他字
    第1383號卷第64-65 頁），即已供承確有代上開公司辦理向
    稅捐單位申報進、銷項發票工作；且證人即中東所職員江倩
    鈺於原審結證稱：「我受僱於張簡雪吟，後因張簡雪吟倒閉
    ，將全部業務連同職員盤給乙○○○，表面上是盤給乙○○○，但張簡雪吟每隔一、二個月，仍會到事所一、二次，有
    時交案子」等語明確（見原審卷(二)第136 頁）；又被告之名
    片印有「中東會計師事務所乙○○○、公司行號專利商標申
    請稅務記帳工廠登記，住址：高雄市新興區○○○路1 之27
    號」等字樣，張簡雪吟之名片則印有「中東會計事務所、中
    正會計事務所張簡雪吟，連絡處：高雄市新興區○○○路 1
    之27號，所址：高雄市河南號230 號」等字樣，有該名片在
    卷可稽（見台灣高雄地方法院檢察署85年度他字第1383號卷
    第48頁）。足認被告乙○○○確與張簡雪吟共同主持中東所
    之代理客戶記帳、申報稅捐、代辦公司登記等業務，而分別
    向他人借用人頭充為公司之負責人，並由張簡雪吟負責對外
    與各該公司行號聯絡，被告乙○○○則負責記帳及收取客戶
    資料，並代為辦理申報發票等業務，於業務執行中得知某些
    公司行將辦理歇業登記，即或由張簡雪吟或由被告乙○○○
    與之洽商，將之移轉登記於其委託之人頭，足見被告乙○○○與張簡雪吟2 人間有犯意之聯絡與行為之分擔。
  (十一)本件南機組前往被告經營之中東所搜索時，當場自事務所內
    ，起出如事實欄所載各公司行號之營業情形統計表、客戶基
    本資料、公司發票章等多項證物。
  (十二)至於張簡雪吟於本院前審，甲○○、王文永、林輝煌、陳淑
    芬、江倩鈺、陳靜儀於南機組、偵查或原審供（證）稱未與
    被告乙○○○接洽，或相關資料交予張簡雪吟、或二家事務
    所無關等語，因被告乙○○○既與張簡雪吟有犯意聯絡，其
    等上開供（證）述自難為被告乙○○○有利之認定，併此說
    明。
  (十三)綜上所述，被告乙○○○上開辯解，均為圖卸刑責之詞，不
    足採信。是本件事證已明，被告犯行洵堪認定。
三、商業會計法第71條第1 款係規定商業負責人、主辦及經辦會
    計人員或依法受託代他人處理會計事務之人員，以明知為不
    實之事項，而填製會計憑證或記入帳冊者之處罰。因同法第
    74條、第74條之1 於民國87年10月29日修正公布後另有對於
    未依法取得代他人處理會計事務之資格，擅自代他人處理商
    業會計事務之處罰規定，故第71條所謂「依法受託代他人處
    理會計事務之人員」，自係指具備「依法取得代他人處理會
    計事務之資格」之人員；而同法87年10月29日修正公布前，
    第74條第2 項係規定：「犯前項之罪而有第71條或第72條各
    款情事之一者，應依各該條規定處斷。」（84年5 月19日修
    正公布增訂；87年10月29日修正公布刪除，並增訂第74條之
    1 、第74條之2） ，上開修正公布後，第74條之1 係規定：
    「未依法取得代他人處理會計事務之資格，擅自代他人處理
    商業會計事務而有第71條、第72條各款情事之一者，應依各
    該條規定處斷」。另商業會計法於95年5 月24日修正公布，
    95年5 月26日生效，該法第71條之刑度由「處5 年以下有期
    徒刑、拘役或科或併科新台幣15萬元以下罰金」提高為「處
    5 年以下有期徒刑、拘役或科或併科新台幣60萬元以下罰金
    」，行為後法律變更，不論依舊刑法第2 條第1 項採「從新
    從輕」或依新刑法第2 條第1 項「從舊從輕」之比較，均應
    依修前之商業會計法第71條處斷。而稅捐稽徵法雖於85年 7
    月30日、86年5 月21日、86年10月29日、89年5 月17日四度
    修正，惟該法第43條並未修正，自均無新舊法比較之必要，
    併此敘明。按被告乙○○○並未依法取得代他人處理會計事
    務之資格，從事代他人處理商業會計事務，係記帳代理人，
    為商業會計法第74條之1 所稱「未依法取得資格，擅自代他
    人處理會計事務之人員」，如有商業會計法第71條、第72各
    款情事之一，仍應依各該條規定處斷。核被告乙○○○所為
    係犯刑法第216 條、第210 條之行使偽造私文書罪、稅捐稽
    徵法第43條第1 項之幫助他人逃漏稅捐罪、商業會計法第71
    條第1 款之罪。又被告乙○○○就高團協公司、香賓公司、
    恆達公司、金稅行、篁興公司、瑞賞公司部分，被告乙○○○雖非上開各公司之負責人，原不具有商業負責人之身分，
    但既與具此身分之各該負責人間有犯意聯絡及行為分擔，依
    刑法第31條第1 項規定，仍應論以商業會計法第71條第1 款
    之罪。按共同正犯之成立，有以共同犯意而共同實施犯罪構
    成要件之行為者，有以自己犯罪之意思，參與犯罪構成要件
    以外之行為者，有雖以幫助他人犯罪之意思而參與犯罪構成
    要件之行為者，有以自己犯罪之意思，事前同謀推由一部分
    實施犯罪之行為者，均屬之，司法院大法官會議釋字第 109
    號解釋可供參考。蓋共同正犯，係共同實施犯罪行為之人，
    在共同意思範圍內，各自分擔犯罪行為之一部，相互利用他
    人之行為，以達其犯罪之目的，其成立不以全體均參與實施
    犯罪構成要件之行為為要件。共同正犯之意思聯絡，不以數
    人間直接發生者為限，間接之聯絡者，亦包括在內，復不限
    於事前有所謀議，僅於行為當時有共同犯意之聯絡，於行為
    當時，基於相互之認識，不論明示通謀或相互間默示合致，
    以共同犯罪之意思參與，均屬之；而行為分擔，亦不以每一
    階段皆有參與為必要，倘具有相互利用其行為之合同意思所
    為，仍應負共同正犯之責，蓋共同正犯，於合同意思範圍內
    ，組成一共犯團體，團體中任何一人之行為，均為共犯團體
    之行為，他共犯均須負共同責任，初無分別何一行為係何一
    共犯所實施之必要。（最高法院55年度台上字第522 號、87
    年度台非字第35號、85年度台上字第4962號、88年度台上字
    第2230 號 、第2858號判決、73年台上字第1886號、77年台
    上字第2135號判例意旨參照）。被告乙○○○與張簡雪吟分
    別與王文永、林輝煌、陳水寶、陳淑芬、及蔡淑媛間就上開
    犯行，互有犯意聯絡與行為分擔，均為共同正犯。又商業會
    計法第71條第1 款之罪為刑法第215 條業務上文書登載不實
    罪之特別規定，自應依特別法優於普通法之原則優先適用，
    不另論以刑法第215 條之罪。被告開立豐能公司、成田公司
    、康福公司、續緣公司發票部分，其盜用豐能公司等4 家公
    司發票章為偽造私文書之一部，其偽造私文書後進而行使，
    偽造私文書之低度行為為高度之行使行為所吸收，僅論以行
    使偽造私文書罪一罪。被告所為數行為，均係時間緊接，犯
    罪構成要件相同，顯係基於概括之犯意反覆為之，為連續犯
    ，依刑法第56條規定以一罪論。被告所犯行使偽造私文書等
    罪間，有方法結果之牽連關係，應從其較重之行使偽造私文
    書罪論處。被告行為後，刑法第55條牽連犯、第56條連續犯
    之規定，業於94年2 月2 日修正公布刪除，並於95年7 月 1
    日施行，則被告之犯行，因行為後新法業已刪除牽連犯、連
    續犯之規定，此刪除雖非犯罪構成要件之變更，但顯已影響
    行為人刑罰之法律效果，自屬法律有變更，依新法第2 條第
    1 項規定，比較新、舊法結果，仍應適用較有利於被告之行
    為時法律即舊法論以牽連犯、連續犯（最高法院95年第8 次
    刑事庭會議決議參照）。
四、原審為科刑之判決，固非無見，惟(一)原審不及比較新舊法律
     (商業會計法及刑法)， 自有未合。(二)原審對於被告為犯罪
    行為之地點，未為妥適之認定與記載，自有未洽。(三)被告乙○○○(1)就綱茂有限公司、玟聿商行部分，並無證據證明被
    告有此部分犯行（詳如後述），原審誤認有此部分犯行；(2)
    於附表一所示之時間，僅開立不實之豐能公司統一發票11張
    予峰安公司，金額計1 億8,870 萬5,000 元，業如前述，原
    審認係2 億1,146 萬5,000 元；且豐能公司並未自綱茂有限
    公司、玟聿商行取得不實發票部分，原審就此亦為認定；(3)
    康福公司開立予合運交通股份有限公司等4 家公司之銷項統
    一發票僅有4 張，原審認係6 張（詳如後述）；(4)豐能公司
    均已自行申報繳納營業稅，並無逃漏稅捐情事，有高雄縣稅
    捐稽徵處87年12月31日高縣稅工字第155258號函可稽（見本
    院上更(一)卷第135 頁之87年度上更(一)字第208 號判決），原
    審認豐能公司有逃漏稅捐；又豐能公司僅虛開11張統一發票
    予峰安公司，原審認係12張；(5)被告並未以恆達公司名義，
    自83年11月間起，收受不實之進項發票21萬9,487 元，逃漏
    營業稅1 萬974 元（詳如後述），原審認被告有此部分犯行
    ，均有未當。被告上訴意旨，仍執陳詞，否認犯罪，指摘原
    判決不當，雖無理由，但原判決既有如上所述可議之處，即
    屬無可維持，自應由本院將原判決關於被告部分撤銷改判。
    爰審酌被告乙○○○與張簡雪吟藉共同經營中東會計師事務
    所，代理客戶記帳、申報稅捐、代辦公司設立及註銷登記之
    業務之便，或自行成立公司，或與他人虛設公司行號，再收
    受或開立不實之發票作為公司進銷項申報扣抵營業額，以幫
    助客戶或為自己公司逃漏稅捐，嚴重影響稅捐機關對於課徵
    之正確性等情，且犯罪後態度避重就輕，並無悔改誠意之態
    度等一切情狀，量處如主文所示之刑，以資懲儆。
五、公訴意旨另以被告乙○○○與(一)蘇蔡秀媚（另案審理）係綱
    茂有限公司（以下簡稱綱茂公司）之負責人，綱茂公司自82
    年7 月至84年間，進項金額為2 億4,313 萬5,778 元，其中
    從玟聿商行、華昱企業社、士驊企業有限公司、吉士加禮國
    際有限公司、長塵企業有限公司等5 家當時已歇業之公司行
    號取得不實之進項憑證合計為2 億3,457 萬3,611 元，取得
    上開公司行號業務上登載不實之統一發票多張，並將前開不
    實之進貨事項登載於其業務上所作成之銷售額及稅額申報書
    ，以之為進貨憑證，持以申報扣抵進項稅額，以不正當方法
    逃漏營業稅及營利事業所得稅高達1,000 餘萬元，而鋼茂公
    司之實際進項至多878 萬3,767 元，然另於同一時間內，共
    開立2 億4,775 萬6,354 元之銷貨統一發票予齊恆企業股份
    有限公司、峰安公司作為進項憑證，以明知不實之事項而填
    製會計憑證，並持交上開公司行號以扣抵進項稅額，幫助各
    該公司行號以不正當方法，逃漏營業稅及營利事業所得稅高
    達數千萬元。（此部分蘇蔡秀媚與乙○○○、張簡雪吟為共
    犯關係）(二)蔡政輝（另由檢察官併案審理）係玟聿商行負責
    人，玟聿商行自84年6 月間起，無任何進貨事實，卻開立銷
    貨額2 億7,693 萬1,368 元之不實銷項發票予綱茂公司等 5
    家公司行號，以明知不實之事實而填製會計憑證，並持交上
    開公司行號以該等不實之統一發票作為進貨憑證，計幫助他
    人逃漏1,384 萬6,568 元營業稅（此部分蔡政輝與乙○○○
    、張簡雪吟為共犯）。(三)83年11月間，開立銷售金額內容不
    實之康福公司統一發票2 張金額共計123 萬8,095 元，予合
    運交通股份有限公司、宏昌砂礫行，以同前方式幫助上開 2
    家公司逃漏營業稅6 萬1,905 元，並足生損害於稅捐機關稅
    捐稽徵之正確性及康福公司與丙○○。(四)以詐術之方法逃漏
    豐能公司之稅捐，並由豐能公司於84年6 月19日虛開銷項統
    一發票1 張，金額2275萬元予峰安公司，幫助峰安公司逃漏
    稅捐。(五)以恆達公司名義，自83年11月間起，收受不實之進
    項發票21萬9,487 元，逃漏營業稅1 萬974 元（此部分陳水
    寶與乙○○○、張簡雪吟為共犯）。認被告乙○○○另涉有
    此部分行使偽造私文書、違反稅捐稽徵法、商業會計法等罪
    嫌。經查: 訊據被告乙○○○否認有此部分犯行，且：(一)本
    件南機組固於中東所搜獲綱茂公司及玟聿商行之營業情形統
    計表，及其進銷貨統一發票、綱茂公司營利事業登記及變更
    登記申請資料等物，惟並無第三人指認或證述被告有偽開綱
    茂公司或玟聿商行統一發票之行為；且依臺灣高等法院89年
    度上(一)字第548 號蔡秀媚違反商業會計法等案件判決所載，
    鋼茂公司之相關印信、文件，係遭李詩正（業已死亡）所盜
    用並虛開統一發票，此有該判決書在卷可憑（見本院上更(二)
    卷第72至77頁），並未有指述被告或張簡雪吟盜用綱茂公司
    統一發票之情形；又玟聿商行負責人「蔡政輝」並無其人，
    業經臺灣士林地方法院以85年度字第1142號判決公訴不受理
    在案，有該案判決書在卷可憑（見本院上更(二)卷第196 、19
    7 頁），致本院無從傳訊「蔡政輝」以證明被告有虛開玟聿
    商行統一發票之行為。是自難僅以上開扣案物品，即推定被
    告有此部分犯行。(二)統一發票查核清單上「21、31、35」代
    號，各代表「進項三聯式電子計算機統一發票」、「銷項三
    聯式電子計算機統一發票」、「銷項三聯式收銀機統一發票
    」，有財政部臺灣省南區國稅局高雄縣分局94年7 月7 日南
    區國稅高縣三字第09 40039791 號函在卷可稽（見本院上更
    (二)卷第131 頁）；而依上開康福公司統一發票查核清單所載
    ，其中開予合運交通股份有限公司、宏昌砂礫行4 張統一發
    票中，僅有2 張為銷項統一發票（代號31），另2 張則為進
    項統一發票（代號為21），公訴人就此自有誤會。(三)豐能公
    司並未逃漏任何稅捐，業如前述；且依上開高雄縣稅捐稽徵
    處之處分書載明峰安公司於83年、84年間取得豐能公司開立
    不實之發票確計1 億8,870 萬5,000 元，應認上開豐能公司
    統一發票查核清單上所列84年6 月19日統一發票1 張、金額
    2,275 萬元，係重複列載。(四)恆達公司負責人陳水寶係為增
    加恆達公司銷售業績，以利向銀行辦理貸款，業如前述；且
    由卷附恆達公司統一發票查核清單4 紙（見85年度他字第13
    83號號卷第114 至117 頁之83年11月起部分），其上所列統
    一發票金額大部分均未逾千元，逾萬元部分僅有4 筆，最高
    金額為8 萬3,810 元，與大額虛開統一發票之情形不符；又
    陳水寶亦不否認係為公司經營需資金而欲向銀行貸款，顯見
    恆達公司並非全然無營業。是尚難依上開小額之進項統一發
    票，即認被告有此部分收受不實之進項統一發票犯行。(五)綜
    上所述，尚乏確實證據足認被告有此部分犯行，本應為無罪
    之諭知，惟因公訴人認此部分犯行與前開已起訴論罪之部分
    ，有牽連犯裁判上一罪之關係，爰不另為無罪諭知。
據上論斷，應依刑事訴訟法第369 條第1 項前段、第364 條、第
299 條第1 項前段，舊商業會計法第71條第1 款，稅捐稽徵法第
43條第1 項，刑法第2 條第1 項前段、第28條、第56條（修正前
）、第31條第1 項（修正前）、第216 條、第210 條、第55條（
修正前），判決如主文。
本案經檢察官彭南雄到庭執行職務。
中    華    民    國    95    年    7    月    18    日
                  刑事第二庭    審判長法  官  林正雄
                                      法  官  黃壽燕
                                      法  官  陳啟造
以上正本證明與原本無異。
如不服本判決應於收受本判決後10日內向本院提出上訴書狀，其
未敘述上訴理由者，並得於提起上訴後10日內向本院補提理由書
狀（均須按他造當事人之人數附繕本）「切勿逕送上級法院」。
中    華    民    國    95    年    7    月    18    日
                                      書記官  黃琳群
附錄本判決論罪科刑法條：
刑法第216 條：
行使第210 條至第215 條之文書者，依偽造、變造文書或登載不
實事項或使登載不實事項之規定處斷。
刑法第210 條：
偽造、變造私文書，足以生損害於公眾或他人者，處5 年以下有
期徒刑。
商業會計法第71條
商業負責人、主辦及經辦會計人員或依法受託代他人處理會計事
務之人員有左列情事之一者，處5 年以下有期徒刑、拘役或科或
併科新臺幣15萬元以下罰金：
一  以明知為不實之事項，而填製會計憑證或記入帳冊者。
二  故意使應保存之會計憑證、帳簿報表滅失毀損者。
三  意圖不法之利益而偽造、變造會計憑證、帳簿報表內容或撕
    毀其頁數者。
四  故意遺漏會計事項不為記錄，致使財務報表發生不實之結果
    者。
五  其他利用不正當方法，致使會計事項或財務報表發生不實之
    結果者。
稅捐稽徵法第43條第1 項：
教唆或幫助犯第41條或第42條之罪者，處3 年以下有期徒刑、拘
役或科新臺幣6 萬元以下罰金。


司法院資訊處製作；財團法人民間司法改革基金會備份。
